【裁判字號】    89,訴,430
【裁判日期】    891116
【裁判案由】    貪瀆
【裁判全文】
臺灣屏東地方法院刑事判決                          八十九年度訴字第四三號
    公  訴  人  臺灣屏東地方法院檢察署檢察官
    被      告  乙○○
    選任辯護人  許清連律師
                林鴻駿律師
右列被告因違反貪污治罪條例案件，經檢察官提起公訴（八十八年度偵字第八○四六
號），本院判決如左：
     主  文
尤恆榮連續依據法令從事公務之人員侵占公有財物，處有期徒刑伍年，褫奪公權陸年
。
     事  實
一、尤恆榮係屏東縣恆春鎮公所課員，為依據法令從事公務之人員，於民國八十六年
    八月間至八十七年三月一日止，辦理恆春鎮公所車輛暨油料及財產管理等工作，
    於八十六年八月二十八日，向會計人員預支新台幣（下同）二萬九千零七十元，
    用以申購所屬公務車輛所需油料之油票，詎其竟基於意圖為自己不法之所有之概
    括犯意，僅以其中之二萬元，於八十六年十月六日及同年月八日，向中國石油股
    份有限公司（下稱中油公司）購買金額各計一萬元之油票，餘款九千零七十元則
    予侵占入己；於同年十月十八日，以相同理由，復向會計人員預支三萬零四百三
    十八元，未用以購買油票，而將該筆款項侵占入己；而前揭價值計二萬元之油票
    ，除將其中價值計一萬七千九百二十一元之油票，發放予其他公務所需之人員及
    供自身領用支應於公務外，賸餘價值計二千零七十九元之油票，則復侵占入己，
    供己非公務使用。嗣就上開未經核銷之三萬九千五百零八元部分，屢經恆春鎮公
    所主計主任丙○○稽催，尤恆榮每以發票業已遺失為由搪塞，遲未能取據核銷，
    迨至恆春鎮鎮民代表提出質詢，尤恆榮見事態擴大，始於八十八年三月一日籌款
    二萬九千零七十元及三萬零四百三十八元，歸還該筆預付款項，並於法務部調查
    局屏東縣調查站調查時自白犯行。
二、案經法務部調查局屏東縣調查站移送臺灣屏東地方法院檢察署檢察官偵查起訴。
     理  由
一、訊據被告尤恆榮於屏東縣調查站訊問時，自白前揭支領五萬九千五百零八元之現
    款，惟只購買價值二萬元之油票取據核銷，嗣因賸餘三萬九千五百零八元無法核
    銷，乃自籌五萬九千五百零八元歸墊之事實，惟其同偵、審程序，均以無法核銷
    之三萬九千五百零八元部分，係支應於以私人車輛辦理公家事務加油用，其無中
    飽私囊置辯。
二、經查：
（一）訊據被告初於屏東縣調查站調查時，併就其無法辦理核銷之緣故及因應之道供
      稱：伊於八十六年十月六日、同年月八日購買價值共計二萬之油票，其中發放
      予使用公務車輛之同仁者，計價值一萬七千九百二十一元，至於伊在同年十月
      十八日支領之三萬零四百三十八元現款，則未向中油公司購買油票，連同上開
      賸餘價值二千零七十九元之油票，均留在身邊供自己私車加油使用，致第一次
      支領款項中之九千零七十元、第二次支領之三萬零四百三十八元，均無取得發
      票，而無法辦理核銷；主計主任丙○○確實向伊稽催過，但伊均告以購油收據
      已遺失，拖延報銷；由於伊有時會駕私車幫鎮長處理公、私及辦理基層座談協
      調事宜，耗油甚多，故私自將價值二千零七十九元之油票及三萬九千五百零八
      元之現款，用於伊私車加油上，此舉事先及事後均未簽（報）准，亦無相關資
      料可供佐證，完全是伊自己私自作主等語綦詳，核與丙○○於調查時供述：其
      向被告稽催時，被告表示收據已遺失之情節相符，堪信屬實。
（二）次查，被告初既於屏東縣調查站訊問時，於自由意識下，就其無法取據核銷之
      緣由，供稱：「『無取得發票』，致使無法向主計丙○○核銷及告以『購油收
      據已遺失』為由，拖延予銷等語，參酌丙○○於調查時之供述，俱復未有隻字
      片語提及被告所取得之發票不合規定，致無法核銷之情事，而被告就此未中飽
      私囊之直接事證，未予抗辯，顯見被告第一次支領之部分現款及第二次所支領
      之全部現款，未予支應於購油（票）用途，否則其當不致於遭主計人員稽催時
      ，以購油收據遺失為由置辯。而參諸常情，被告驟遭調查人員約談訊問，諒不
      及權衡思索卸責之詞，較諸事後翻異，毋寧可採。是雖證人即恆春鎮鎮長甲○
      ○於本院審理時證稱：「（據被告供稱，他以私人車輛加油所得的發票有給你
      看過，你有何意見？）他是有拿過發票給我看過，我沒有仔細看有無鎮公所的
      抬頭，我跟他說我不懂，要他去問主計單位。」云云，無足佐證被告事後翻異
      之辯詞；主計主任丙○○證稱：「（被告說他用公款加油，他的加油發票有拿
      給你看過？你有無看過？）他有拿出一疊長條形的發票，那是不可以的，雖然
      那都是中油的發票，我看過都是加油，因為那是中國石油公司的文字。」、「
      （發票上有無打恆春鎮的編號？）我有注意到，上面沒有恆春鎮公所核銷的編
      號，所以無法讓他核銷。」、「（還有無補充？）這個案子，我是覺得是被告
      在我催討時，他一直在拖，他都說他太忙了。他拿一疊的發票給我看，是在他
      跟我推說遺失洗掉之後的事。」云云，則與其初於調查供述之內容相左，諒為
      避重就輕迴護之詞，故本件查無可證明被告事後更異之詞與事實相符，亦無可
      證明被告調查供述虛偽，自不得任意捨棄調查之初供，而為有利被告之認定。
（三）第查，預支公款，嗣後取據核銷，此乃尋常之會計常識，被告難能諉為不知，
      被告初於調查時辯稱工作繁忙云云，則其既早於八十六年八月二十八日、同年
      十月十八日，即支領五萬九千五百零八元，理應於八十六年十月間購買油票時
      ，儘可能一次購足，詎竟反其道而行，不辭辛勞，分次購買金額各為一萬元之
      油票；又其既辯稱全額購買，恐無法用完，詎另辯稱預支之款項，全數用以支
      應辦理公務所需，未有賸餘，則其供述，一以恐未能用完，一則以全數用畢，
      未有賸餘，顯見矛盾，且倘有同事借用公家油票，事後催討本屬應然，所謂造
      成困擾云云，要屬飾卸之詞，所辯均違情理，要無可採。再者，自八十六年八
      月二十三日起，迄八十七年一月三十一日止，被告陸陸續續領取數量不等之油
      料，合計七百八十公升，用以支應辦理全鎮境內各里之基層建設座談會及鎮長
      因公應酬、致送禧幛、賀扁、輓聯物品等事宜之油耗，有卷附經被告蓋章支用
      之恆春鎮公所公務車油料領取清冊一份可稽，被告辦理上開公務，不論係以公
      務或私人車輛往返，其所需油耗，概已領取公家油票支應，是被告提出八十六
      年底至八十七年初相關之鎮政及地方建設座談會等資料，洵不足以證明其未能
      取據核銷之三萬九千五百零八元部分，係用以辦理公務之途。況且公務人員依
      法行事，公款之支用，自應恪守相關流程、手續，以為管考稽核，被告既知以
      經會計程序核銷購置之油票，支應公務所需油耗，且全部流程要非繁鉅，於被
      告所辯其支領之款項係用於公務所需之情節，與事實不符之情況下，被告徒以
      會計程序僵化為由謂：基層鄉鎮公所庶務繁忙，礙於預算人手不足，有關支付
      制度並非健全，首長交辦公務，由承辦人員以自用車輛代步，乃屬常有之事云
      云之辯解，顯為委罪之詞，要無可採。
（四）至被告所購金額合計為二萬元之油票中，除價值計一萬七千九百二十一元之油
      票，發放予其他公務所需之人員及供自身領用支應於公務外，餘款三萬九千五
      百零八元及賸餘價值計二千零七十九元之油票，均留在身邊供其私人車輛使用
      ，業據被告於調查時供承在卷，而上開款項及油票，被告既非支應於公務用途
      ，堪認其具不法所有之意圖。又被告於八十六年十月六日、同年月八日，未將
      支領之二萬九千零七十元現款全數用以購買油票；且其所購置之油票未告用罄
      之情況下，竟於八十六年十月十八日，又支領現款三萬零四百三十八元，復未
      用以購置油票；所購置而領用未盡之價值計二千零七十九元之油票，未經合法
      程序報繳，擅將之據為己有，被告上開所為，均足表徵其主觀上乃係將上開現
      款及油票予以侵占入之犯意，雖其嗣後已自籌款項歸墊，仍不能解免其罪責。
      此外，並有恆春鎮公所相關款項支出傳票、請款單及中油公司統一發票各二紙
      存卷可考，事證明確，犯行洵堪認定，應予依法論科。
三、被告係屏東縣恆春鎮公所課員，業據其供述在卷，並有恆春鎮公所函一紙可佐，
    為依據法令從事公務之人員，核其於八十六年八月間至八十七年三月一日止，辦
    理恆春鎮公所車輛暨油料及財產管理等工作，竟意圖為自己不法之所有，先後將
    現款三萬九千五百零八元及價值二千零七十九元之油票侵占入己，係犯貪污治罪
    條例第四條第一項第一款之侵占公有財物罪。被告先後三次侵占公有財物之犯行
    ，時間緊接，犯罪構成要件相同，顯係基於概括犯意反覆為之，應依連續犯規定
    以一罪論，除法定刑為無期徒刑部分，不得加重外，其餘部分均加重其刑。公訴
    人雖僅就被告侵占三萬九千五百零八元現款之犯行提起公訴，然檢察官就犯罪事
    實一部起訴者，其效力及於全部，本件被告另有侵占價值二千零七十九元油票之
    犯行，兩者有連續犯之裁判上一罪關係，為同一事實，本院自應併予審判。又按
    所謂在偵查中自白，係指被告對於自己所為已經構成犯罪要件之事實，在偵查中
    向有偵查犯罪職權之公務員坦白陳述而言，至於對阻卻責任或阻卻違法之事由，
    有所主張或辯解，乃辯護權之行使，仍不失為自白。查本件被告於調查人員及檢
    察官訊問時，具體供承其所支領之款項未全數用以購買油票之事實，至其以其餘
    款項均支應於公務上之耗費云云，乃其辯護權之行使，其上開供述，仍屬於偵查
    中自白。且被告亦早於八十八年三月一日，自動將支領之五萬九千五百零八元（
    含侵占之部分），繳還恆春鎮公庫，有恆春公庫支出收回書及收入傳票各二紙可
    憑，應依同條例第八條第二項前段減輕其刑。再者，本件被告侵占所得公有財物
    價值合計僅四萬一千五百八十七元（包括現款三萬九千五百零八元及價值計二千
    零七十九元之油票），且其犯罪態樣單純，無另牽連涉及其他罪行，復幸未嚴重
    影響恆春鎮公所公務之執行，堪認被告本件犯行情節輕微，應依同條例第十二條
    第一項減輕其刑，併上開連續犯加重及偵查中自白並自動繳交全部所得財物減輕
    之部分，先加後遞減之。爰審酌被告身為公務員，不知清廉自持，竟侵占公有財
    物，雖於偵查中自白，然其辯解內容唯見狡卸之詞，未見悔意，犯後態度不佳，
    姑念其素行良好，且公訴意旨以被告所得財物非鉅，應予減輕，然犯後矢口否認
    犯行，請求從重量刑，惟未斟酌被告於偵查中自白且自動繳交全部所得財物之事
    實等一切情狀，量處有期徒刑五年，並依法宣告褫奪公權六年，以資懲儆。至被
    告所侵占之財物，既已全部自動繳回，自毋庸為追繳發還之諭知，附此敘明。
據上論斷，應依刑事訴訟法第二百九十九條第一項前段，貪污治罪條例第四條第一項
第一款、第八條第二項前段、第十二條第一項、第十七條、第十九條，刑法第十一條
前段、第五十六條、第三十七條第二項，判決如主文。
本件經檢察官呂乾坤到庭執行職務。
中      華      民      國      八十九      年    十一    月    十六    日
                                      臺灣屏東地方法院刑事第二庭
                                          法  官    蔡憲德
右正本證明與原本無異。
對於本判決如有不服應於收受送達後十日內向本院提出上訴書狀上訴於台灣高等法院
高雄分院並按他造當事人之人數附具繕本。
                                          書記官    林鴻仁
中      華      民      國      八十九      年   十一     月    十六   日
附錄本案論罪科刑法條
貪污治罪條例第四條第一項第一款
有左列行為之一者，處無期徒刑或十年以上有期徒刑，得併科新台幣三百萬元以下罰
金：
一、竊取或侵占公用或公有器材、財物者。


司法院資訊處製作；財團法人民間司法改革基金會備份。
